臺灣高雄地方法院刑事判決　　　　　　　99年度易字第2366號
公　訴　人　臺灣高雄地方法院檢察署檢察官
被　　　告　賴宏鎮
選任辯護人　陳俊卿律師
上列被告因違反藥事法案件，經檢察官提起公訴（99年度偵字第
6710號），本院判決如下：
    主  文
賴宏鎮犯藥事法第八十四條第一項之非法輸入之醫療器材罪，處
有期徒刑壹年，減為有期徒刑陸月，如易科罰金，以銀元參佰元
即新臺幣玖佰元折算壹日。
    事  實
一、賴宏鎮係設於高雄市三民區○○○路407-1 號10樓之仁碩實
    業有限公司（下稱仁碩公司，仁碩公司未據起訴）負責人，
    明知醫療器材應向中央衛生主管機關申請查驗登記，經核准
    發給醫療器材許可證後，始得輸入、販賣。竟基於非法輸入
    醫療器材之犯意，於民國94年間，以於輸入有許可證字號之
    醫療器材時，夾帶未經許可之醫療器材之方式，擅自從加拿
    大輸入數量不詳之未經中央衛生主管機關核准查驗登記之加
    拿大「艾美」（I-MED ）牌「i-Lens（規格：SIFLEX 1＋06
    .0）」、「i-Lens（規格：SIFLEX 1＋08.0）」人工水晶體
    ，及「i-visc plus （0.85ml）」、「i-visc plus （1.0m
    l ）」人工玻璃體後，基於販賣非法輸入之醫療器材之犯意
    ，利用不知情之業務員楊仕義，於95年6 月3 日將上開未經
    許可之「i- Lens （規格：SIFLEX 1＋08.0）」人工水晶體
    1 片，以1 片700 元之價格，販賣予址設台南市○○街20號
    之羅眼科診所。嗣於98年5 月19日經民眾檢舉後，台南市政
    府衛生局於98年6 月3 日至羅眼科診所抽驗，當場扣得仁碩
    公司販賣予羅眼科診所「i-Lens（規格：SIFLEX 1＋08.0）
    」1 盒，及不能證明為仁碩公司販賣予羅眼科診所之「i-Le
    ns（規格：SIFLEX 1＋06.0）」1 片、「i-visc plus （0.
    85ml）」，及「i-visc plus （1.0ml ）」試用品各1 盒（
    此部分不另為無罪諭知，理由詳後述），而循線查悉上情。
二、案經高雄市政府衛生局移送臺灣高雄地方法院檢察署檢察官
    偵查起訴。
    理  由
甲、程序方面（證據能力之判斷）：
    按被告以外之人（包括證人、鑑定人、告訴人、被害人及共
    同被告等）於審判外之陳述，雖不符刑事訴訟法第159 條之
    1 至之4 等4 條之規定，而經當事人於審判程序同意作為證
    據，法院審酌該言詞陳述或書面陳述作成時之情況，認為適
    當者，亦得為證據；當事人、代理人或辯護人於法院調查證
    據時，知有刑事訴訟法第159 條第1 項不得為證據之情形，
    而未於言詞辯論終結前聲明異議者，視為有前項之同意，同
    法第159 條之5 定有明文。查本判決所引用之證據資料屬於
    被告以外之人於審判外之言詞、書面陳述者，查無符合刑事
    訴訟法第159 條之1 至之4 之情形，且均經本院於調查證據
    程序逐一提示並告以要旨，檢察官、被告及辯護人均未於言
    詞辯論終結前聲明異議，本院審酌上開證據作成時之情況，
    無不當取供或違反自由意志而陳述等情形，且均與本案待證
    事實具有關聯性，認為以之作為本案之證據亦屬適當，自均
    具有證據能力，而得採為認定事實之證據。
乙、實體方面：
壹、有罪部分：
一、上開犯罪事實，業據被告賴宏鎮於本院審理時坦承於94年間
    輸入經許可之人工水晶體、人工玻璃體時，夾帶輸入上開未
    經許可之加拿大「艾美」（I-MED ）牌「i-Lens（規格：SI
    FLEX 1＋06.0）」、「i-Lens（規格：SIFLEX 1＋08.0）」
    人工水晶體，及「i-visc plus （0.85ml）」、「i-visc
    plus（1.0ml ）」人工玻璃體，並於95年6 月3 日將上開未
    經許可之「i-Lens（規格：SIFLEX 1＋08.0）」人工水晶體
    1 片，以1 片700 元之價格，販賣予上址羅眼科診所等語不
    諱（見本院卷(三)第91至92頁背面），核與證人即羅眼科診所
    負責人羅祖棣、證人即仁碩公司業務員楊仕義於偵查及本院
    證述相符（見偵1 卷第55頁、偵3 卷第21頁、本院卷(二)24至
    26、33至32、40至42頁），並有臺南市政府衛生局98年6 月
    30日南市衛食藥檢字第0980018989號函、高雄市政府衛生局
    98年6 月25日高市衛藥字第0980026344號函各1 份、仁碩公
    司之高雄市政府營利事業登記證影本、販賣業藥商許可執照
    影本、行政院衛生署95年11月14日衛署藥字第0950343578號
    書函、95年5 月5 日衛署藥字第0950317560號書函、93年5
    月4 日衛署藥字第0930314228號書函各1 份、醫療器材仿單
    標誌黏貼表影本1 紙、仁碩公司請款單、簽收單影本各1 紙
    、行政院衛生署醫療器材分類分級資料庫查詢結果、行政院
    衛生署許可證查詢系統查詢結果、進口報單各1 份（見偵1
    卷第6 至13、17至25頁、偵2 卷第12至14、19、20頁、偵3
    卷第27頁）在卷為憑，並有「i-Lens（規格：SIFLEX 1＋08
    .0）」人工水晶體1 盒扣案可佐，足認被告自白與事實相符
    ，本案事證明確，被告犯行堪以認定，應依法論科。
二、論罪科刑：
  (一)查被告行為後，94年2 月2 日修正公布之刑法，業於95年7
    月1 日起施行，另刑法施行法亦於95年6 月14日增訂第1 條
    之1 規定，並自95年7 月1 日施行。其中修正後刑法第2 條
    之規定，乃係關於新舊法比較適用之準據法，其本身無關行
    為可罰性要件之變更，故於95年7 月1 日刑法修正施行後，
    如有涉及比較新舊法之問題，即應逕依修正後刑法第2 條第
    1 項規定，為「從舊從輕」之比較。又本次法律變更，比較
    時應就罪刑有關之共犯、未遂犯、想像競合犯、牽連犯、連
    續犯、結合犯，以及累犯加重、自首減輕暨其他法定加減原
    因（如身分加減）與加減例等一切情形，綜其全部罪刑之結
    果而為比較（最高法院95年5 月23日95年度第8 次刑事庭會
    議決議參照）。茲就本案相關法律變更比較如下：
  1.被告行為後新法業已刪除牽連犯之規定，依舊法得成立牽連
    犯之各該行為，於新法施行後因刪除牽連犯之規定，應予分
    論併罰，依新法第2 條第1 項規定，比較新、舊法結果，修
    正後之規定並非較有利於被告，是依刑法第2 條第1 項之規
    定，應適用行為時之法律，即應適用修正前刑法第55條牽連
    犯之規定。
  2.按修正前刑法第41條第1 項前段規定：「犯最重本刑為5 年
    以下有期徒刑以下之刑之罪，而受6 個月以下有期徒刑或拘
    役之宣告，因身體、教育、職業、家庭之關係或其他正當事
    由，執行顯有困難者，得以1 元以上3 元以下折算1 日，易
    科罰金。」，又易科罰金折算標準，依修正前罰金罰鍰提高
    標準條例第2 條前段規定（現已刪除），就其原定數額提高
    為1 百倍折算1 日，即以銀元3 百元（即新臺幣9 百元）折
    算為1 日。惟現行刑法第41條第1 項前段則規定：「犯最重
    本刑為5 年以下有期徒刑以下之刑之罪，而受6 個月以下有
    期徒刑或拘役之宣告者，得以新臺幣1 千元、2 千元或3 千
    元折算1 日，易科罰金。」，比較修正前後之易科罰金折算
    標準，以修正前刑法之規定，較有利於被告。
  3.綜上，依法律變更比較適用所應遵守之「罪刑綜合比較原則
    」及「擇用整體性原則」，本件經綜合比較新、舊法之適用
    結果，被告所為非法輸入醫療器材、販賣非法輸入之醫療器
    材行為若適用修正後之刑法予以數罪併罰，當較不利於被告
    ，依新修正刑法第2 條第1 項前段之規定，自應整體適用修
    正前刑法之有關規定。
  (二)核被告所為，係犯藥事法第84條第1 項非法輸入醫療器材罪
    ，及同條第2 項販賣非法輸入之醫療器材罪。其利用不知情
    之業務員楊仕義販賣上開醫療器材予羅眼科診所負責人羅祖
    棣，為間接正犯。被告所犯上揭二罪間，具有方法、結果之
    牽連關係，為修正前刑法之牽連犯，應從一重之非法輸入醫
    療器材罪處斷。爰審酌被告前因輸入禁藥，經法院判決罪刑
    確定，並宣告緩刑3 年，有臺灣高等法院被告全國前案紀錄
    表在卷可考，其不知警惕，仍為本案犯行，其非法輸入醫療
    器材，對國人之身體健康可能造成之危害非輕，所為實屬可
    議，惟念其犯後坦承罪行，態度難謂不佳等一切情狀，量處
    如主文所示之刑。又被告犯罪時間係在96年4 月24日之前，
    合於中華民國九十六年罪犯減刑條例之規定，應依該條例第
    2 條第1 項第3 款、第7 條規定，減其宣告刑二分之一，暨
    依同條例第9 條規定諭知易科罰金折算標準。扣案之上開「
    i-Le ns （規格：SIFLEX 1＋08.0）」人工水晶體1 盒，業
    經被告販賣予羅眼科診所羅祖棣，已非被告及仁碩公司所有
    之物，爰不予宣告沒收。
貳、不另為無罪諭知部分：
一、公訴意旨另以：被告為仁碩公司之負責人，於98年6 月3 日
    前某日，基於販賣非法輸入醫療器材之犯意，將未經核准查
    驗登記之「i-visc plus （0.85ml）」、「i-visc plus （
    1.0ml ）」玻璃體，出售予上址羅眼科診所。案經98年5 月
    19日經民眾檢舉後、台南市政府衛生局於98年6 月3 日至羅
    眼科診所抽驗後始循線查獲，並扣得「i-visc plus （0.85
    ml）」、「i-visc plus （1.0ml ）」產品各乙盒。因認被
    告此部分所為，涉犯藥事法第84條第2 項之販賣非法輸入之
    醫療器材罪嫌云云。
二、按犯罪事實應依證據認定之，無證據不得認定犯罪事實；不
    能證明被告犯罪者，應諭知無罪之判決，刑事訟訴法第154
    條第2 項、第301 條第1 項分別定有明文。次按刑事訴訟法
    上所謂定犯罪事實之證據，係指足以認定被告確有犯罪行為
    之積極證據而言，該項證據自須適合於被告犯罪事實之認定
    ，始得作為斷罪之資料，而認定不利於被告之事實，須依積
    極證據，苟積極證據不足為不利於被告事實之認定時，即應
    為有利於被告之認定，更不必有何有利之證據（參照最高法
    院29年上字第3105號、30年上字第816 號判例）。
三、公訴人認被告涉嫌此部分販賣非法輸入之醫療器材犯行，無
    非係以被告於偵查中之供詞、證人羅祖棣、楊仕義於偵查中
    之證詞，及行政院衛生署86年4 月18日衛署藥字第86013808
    號函公告、行政院衛生署醫療器材分類分級資料庫查詢、台
    南市衛生局98年6 月3 日藥物化粧品檢查現場紀錄表、現場
    稽查工作日誌在卷，並有加拿大「艾美」（I-MED ）牌「i-
    Lens（規格：SIFLEX 1＋06.0）」人工水晶體、「i-visc p
    lus （0.85ml）」、「i-visc plus （1.0ml ）」人工玻璃
    體各1 盒扣案，為其主要論據。訊據被告堅決否認有販賣上
    開非法輸入之醫療器材予羅眼科診所，辯稱：上開醫療器材
    非伊公司賣給羅眼科診所，伊不清楚「i-Lens（規格：SIFL
    EX 1＋06.0）」人工水晶體是否是伊公司賣出去，伊公司開
    出之簽收單無該項之記載，又「i-visc plus （0.85 ml ）
    」人工玻璃體之簽收單不是伊公司小姐之字跡，非伊公司販
    賣予羅眼科診所等語。辯護人則為被告辯稱：上開物品是仁
    碩公司員工楊仕義以仁碩公司簽收單、請款單直接向羅眼科
    診所收取貨款、支票，存入自己私人帳戶，非仁碩公司販賣
    等語。
四、經查：
  (一)台南市衛生局於98年6 月3 日在上址羅眼科診所，扣得未經
    中央衛生主管機關許可輸入之加拿大「艾美」（I-MED ）牌
    「i-Lens（規格：SIFLEX 1＋06.0）」人工水晶體、「i-vi
    sc plus（0.85ml）」、「i-visc plus （1.0ml ）」人工玻
    璃體各1 盒之事實，為被告所不爭執，並據證人羅祖棣於偵
    查及本院證述在卷（見偵1 卷第54至56頁），復有臺南市政
    府衛生局98年6 月30日南市衛食藥檢字第0980018989號函、
    高雄市政府衛生局98年6 月25日高市衛藥字第0980026344號
    函各1 份，暨加拿大「艾美」（I-MED ）牌「i-Lens（規格
    ：SIFLEX 1＋06.0）」人工水晶體、「i-visc plus（0.85
    ml）」、「i-visc plus （1.0ml ）」人工玻璃體各1 盒扣
    案可佐，固堪認定。
  (二)惟扣案之加拿大「艾美」（I-MED ）牌「i-visc plus （1.
    0ml ）」人工玻璃體1 盒，係仁碩公司業務員楊仕義於查獲
    前之不詳時間拿給羅眼科診所負責人羅祖棣試用乙節，業據
    證人羅祖棣於偵查及本院，及證人楊仕義於本院證述在卷（
    見偵1 卷第55頁、本院卷(二)第25、40、48頁），上開人工玻
    璃體既屬試用品，則仁碩公司與羅眼科診所即非屬買賣關係
    ，公訴意旨謂仁碩公司販賣上開型號人工玻璃體予羅眼科診
    所云云，容有誤會。
  (三)扣案之加拿大「艾美」（I-MED ）牌「i-visc plus （0.85
    ml）」人工玻璃體1 盒，係羅眼科診所負責人羅祖棣於98年
    1 月6 日向仁碩公司購買，由該公司業務員楊仕義交付，並
    於98年1 月22日收款之事實，固據證人羅祖棣於偵查及本院
    證述在卷（見偵1 卷第55頁、），並提出仁碩公司簽收單、
    請款單及發票日98年5 月30日、票面金額13900 元、發票人
    為羅眼科診所羅祖棣、受款人為仁碩公司之支票影本各1 紙
    在卷（見偵1 卷第9 、12頁、本院卷(二)第33、50頁、偵3 卷
    第7 至8 頁）為憑。惟被告辯稱該仁碩公司98年1 月6 日簽
    收單（見偵1 卷第12頁下方）非伊公司小姐之字跡，且羅眼
    科診所之付款支票非由仁碩公司兌現入帳，此非仁碩公司販
    賣之物品等語，與證人即仁碩公司員工張家琪於本院證稱：
    該簽收單不是伊開的，字不是伊寫的等語（見本院卷(三)第9
    頁）相符。而由證人楊仕義於偵查及本院證稱：98年1 月6
    日簽收單沒有繳回公司，這些簽收單及請款單是羅眼科診所
    需要之產品，經過伊去調貨；該筆面額13900 元支票款項是
    存到伊帳戶裡，因為有時公司缺貨，醫生急需某項東西時，
    伊會拿自己的錢向其他診所買貨，再賣給需要的診所，但這
    些貨是原先伊公司的貨，這種交易沒算入公司的交易，是私
    下伊與診所的交易；上開支票背面仁碩公司印章是伊蓋用，
    該印章是公司給伊的，該支票之交易跟公司沒關係，伊拿去
    賣給醫生，貨不是公司出的，伊不用把錢交給公司，但是公
    司的貨，是公司賣給別的醫生，伊再跟別的醫生買來賣給羅
    祖棣等語（見偵3 卷第13、22頁、本院卷(三)第15至17頁），
    可知楊仕義交付給羅眼科診所之上開人工玻璃體，雖是仁碩
    公司輸入之產品，但此筆交易為楊仕義私人與羅眼科診所所
    為，所得亦非入仁碩公司帳款，應認非屬仁碩公司之販賣行
    為。
  (四)扣案之加拿大「艾美」（I-MED ）牌「i-Lens（規格：SIFL
    EX 1＋06.0）」人工水晶體1 盒，係楊仕義交給羅眼科診所
    負責人羅祖棣乙節，固據證人羅祖棣於本院證述在卷（見本
    院卷(二)第26頁），且證人即仁碩公司業務員廖銘聰於本院亦
    證述仁碩公司有販賣該型號之人工水晶體（見本院卷(二)第10
    0 頁），惟卷內並無仁碩公司出具之簽收單或請款單，無從
    認定羅眼科診所羅祖棣取得上開人工水晶體之時間，且由前
    揭證人楊仕義所述，仁碩公司缺貨時，其會私下向其他診所
    調貨，賣給需要的診所，則無證據證明上開人工水晶體究係
    仁碩公司或楊仕義私下調貨販賣給羅眼科診所羅祖棣，則依
    罪疑唯有利於被告認定之原則，亦不能認定該型號人工水晶
    體係仁碩公司所販賣。
  (五)從而，公訴人所舉之證據尚未達通常一般人均不致有所懷疑
    ，而得確信其為真實之程度，仍有合理懷疑存在，自屬不能
    證明被告犯罪。基於無罪推定之原則，原應為被告無罪判決
    之諭知，惟因公訴人認此部分與前揭有罪部分，有修正前刑
    法牽連犯之裁判上一罪關係，爰不另為無罪之諭知。
據上論斷，應依刑事訴訟法第299 條第1 項前段，藥事法第84條
第1 項、第2 項，刑法第2 條第1 項前段、第11條前段，修正前
刑法第55條後段、第41條第1 項前段，中華民國九十六年罪犯減
刑條例第2 條第1 項第3 款、第7 條、第9 條，廢止前罰金罰鍰
提高標準條例第2 條，現行法規所定貨幣單位折算新臺幣條例第
2條 ，刑法施行法第1 條之1 ，判決如主文。
本案經檢察官魏豪勇到庭執行職務。
中    華    民    國   100    年    8     月    31    日
                  刑事第六庭    法  官  曾鈴
以上正本證明與原本無異。
如不服本判決應於收受送達後10日內向本院提出上訴書狀，並應
敘述具體理由；如未敘述上訴理由者，應於上訴期間屆滿後20日
內向本院補提理由書（均須按他造當事人之人數附繕本）「切勿
逕送上級法院」。
中    華    民    國   100    年    9     月    2     日
                                書記官  李月君
附錄本判決論罪科刑法條：
藥事法第84條
未經核准擅自製造或輸入醫療器材者，處 3 年以下有期徒刑，
得併科新台幣 10 萬元以下罰金。
明知為前項之醫療器材而販賣、供應、運送、寄藏、牙保、轉讓
或意圖販賣而陳列者，依前項規定處罰之。
因過失犯前項之罪者，處6 月以下有期徒刑、拘役或新台幣5 萬
元以下罰金。